---
title: "Cálculo de la V de Aiken con R"
author: "Alfonso Cano Robles"
lang: "es-MX"
self_contained: true
output:
  bookdown::pdf_document2:
    fig_caption: yes
    toc: FALSE
  bookdown::html_document2:
    mathjax: local
    self_contained: false
header-includes:
  - |
    ```{=latex}
    \usepackage{hyperref}
    \def\UrlBreaks{\do\/\do-}
    \usepackage{fvextra}
    \DefineVerbatimEnvironment{Highlighting}{Verbatim}{
      breaksymbolleft={},
      showspaces = false,
      showtabs = false,
      breaklines,
      commandchars=\\\{\}
    }
    ```
link-citations: TRUE
bibliography: "Aiken.bib"
---


```{r preparar, eval = TRUE, echo = FALSE}
library("knitr")
library("formatR")
library("styler")
library("bookdown")
library("kableExtra")
# Configúrelo para que las líneas largas en R se ajusten al recuadro de código:
knitr::opts_chunk$set(tidy="styler", purl = TRUE)
# Para crear chunks de código numerados:
oldSource <- knit_hooks$get("source")
knit_hooks$set(source = function(x, options) {
  x <- oldSource(x, options)
  x <- ifelse(!is.null(options$ref), paste0("\\label{", options$ref,"}", x), x)
  ifelse(!is.null(options$codecap), paste0("\\begingroup\\captionof{chunk}{", options$codecap,"}", x, "\\endgroup"), x)
  })
```

# V de Aiken
El objetivo de este documento es presentar el cálculo de la V de Aiken y su intervalo de confianza con el software `R`, su interpretación y formas de presentación en la la interfaz gráfica de usuario (GUI) `RKWard`. Esto se debe a que no se ha encontrado en la literatura especializada un documento que sintetice estos elementos y los presente de manera coherente. Para lograr lo anterior, se inicia con una definición de $V$. Posteriormente, se presenta el intervalo de confianza junto con sus principales ventajas. En seguida se describe su cálculo en `R` a través de la propuesta de construcción de una función. Luego, se presenta el uso de la propuesta a través de la presentación de un caso concreto. En seguida, se muestra la interpretación de los resultados y de su interpretación, además se propone un gráfico de medias con barras de error como auxiliar en la discriminación de los resultados. Finalmente, se presenta una manera de visualizar los resultados.

## Definición

El coeficiente de la V de Aiken [-@aikenContentValidityReliability1980], asume que cada uno de los _N_ evaluadores del cuestionario examina todos los reactivos que lo componen e indica, a través de la elección de un valor numérico en una escala de medición intervalar de carácter discreto (números naturales). En este sentido el o la evaluador expresa su juicio a través de la selección de una categoría ordinal ("_c_-category"), el número natural, sobre la validez del contenido de cada ítem en el cuestionario. Cuando el total de jueces (_N_) ha emitido sus deliberaciones, se asigna el valor de 0 para cada $n_0$, que se encuentre en la categoría ordinal más baja, por ello se asigna el peso de 1 a la $n_1$ en la siguiente categoría superior, y así para cada $n_{c-1}$ de las evaluaciones en las categorías más altas (_c_.°). Entonces Aiken [-@aikenContentValidityReliability1980; -@aikenThreeCoefficientsAnalyzing1985], lo define como:

$$
V= \sum \limits_{i=1}^{c-1} \frac{in_i}{N(c-1)}
$$

Para este ejercicio se toma la fórmula que nos aportan Penfield y Giacobbi [-@penfieldApplyingScoreConfidence2004].

$$
V = \frac{\bar{X} - l}{k}
$$

Con el objetivo de resumir la magnitud de las calificaciones obtenidas por de los expertos, y para hacer un test de hipótesis específicas con respecto a los valores obtenidos para la población. En este caso $\bar{X}$ representa la media de las calificaciones de los jueces. Y $k$ representa el rango de valores posibles en  la escala de calificación.

Para realizar la interpretación de la V de Aiken, Oksaviona,Islami y Nasir [-@oksavionaDevelopmentPBLBasedSound2023], retoman la propuesta criterios de rangos de Azwar (2012) como:


```{r interpretarv, eval=TRUE, echo = FALSE}
criteria <- data.frame(cbind(
"Score.Average.Interval"=c("$0.80 < V \\leq 1.00$","$0.60 < V \\leq 0.80$","$0.40 < V \\leq 0.60$","$0.20 < V \\leq 0.40$","$0.00 < V \\leq 0.20$"),
"Criteria"=c("Very High","High","Enough","Low","Very Low")
))
knitr::kable(criteria, caption = "Interpretación de la V de Aiken", escape = FALSE) %>%
add_footnote("Oksaviona, Islami y Nasir con base en Azwar (2012).  ", notation = "alphabet", escape=FALSE )
```

Y aunque la V de Aiken provee un marco útil para hacer interpretaciones sobre el nivel de relevancia de contenido de un reactivo (ítem), el proceso inferencial para hacer conclusiones tiene desventajas. Primero, es que el valor crítico de V ($V_p$) es 0.5, un valor que resulta arbitrario, debido a que usar valores más altos pudiera ser de mayor interés para incluirlos en la escala. En segundo lugar, el cálculo binomial para hacer la prueba de hipótesis sobre la cola de probabilidad puede ser intensivo, por lo que se debe realizar a mano o con la ayuda de software. En tercero, la naturaleza discreta de los datos presenta dificultades para hacer conclusiones inferenciales cuando el número de evaluadores es pequeño, debido a que no corresponden de manera precisa con el error Tipo I, por lo que las conclusiones pueden ser inexactas. Cuarto, el resultado dice poco sobre la el valor de $V_p$. En quinto lugar, la prueba de hipótesis no aporta información sobre el error de $V$ como estimación de $V_p$.

# Intervalo de confianza para la V de Aiken
La construcción de un intervalo de confianza para $V_p$ radica en que $V$ no se encuentra normalmente distribuida. Las Propiedades del intervalo de confianza es que sea asimétrica y no dependa de una distribución normal en la proporción de la muestra. Se requiere que sea efectiva y precisa, cuando el tamaño de la muestra es pequeño y la proporción de la población es extrema, como muestra Penfield y Giacobbi [-@penfieldApplyingScoreConfidence2004] con base en Newcombe [-@newcombeTwosidedConfidenceIntervals1998)] y Wilson [-@wilsonProbableInferenceLaw1927].

Penfield y Giacobbi [-@penfieldApplyingScoreConfidence2004], propone que utilizar marcador del intervalo de confianza como un método para construir el intervalo de confianza para $V_p$ que considera como una mejora en los métodos inferenciales disponibles para la interpretación de la evaluación de la relevancia de contenido de un ítem.

El límite inferior (L) y el mayor (U) se pueden calcular con un valor $C\%$ para un $V_p$ que se puede obtener la siguiente formula desarrollada originalmente por Wilson (1927):

$$
L= \frac{2nkV+z^2 - z \sqrt{4nkV(1-V)+z^2}}{2(nk+z^2)}
$$

Y de manera complementaria, para el límite superior:

$$
U= \frac{2nkV+z^2 + z \sqrt{4nkV(1-V)+z^2}}{2(nk+z^2)}
$$

En las dos ecuaciones anteriores, $z$ corresponde a un valor de la distribución normal tal como $C\%$ en donde el área de de la distribución se encuentra entre $-z$ y $z$ (Por ejemplo, para un 95% se utiliza un intervalo de confianza de 1.96 y para el 90% el de 1.645). La simplificación de la derivación de las ecuaciones para el límite inferior y superior se presentan como:

$$
L= \frac{A - B}{C}
$$

Y por
$$
U= \frac{A + B}{C}
$$

Dónde

$$
A = 2nkV+z^2
$$

$$
B = z \sqrt{4nkV(1-V)+z^2}
$$

$$
C = 2(nk+z^2)
$$

La calificación del intervalo de confianza tiene la propiedad deseable de ue sea asimétrico sobre V. Si V es mayor que 0.5, entonces el intervalo de confianza se extenderá más por debajo de V que por encima de V. Y su es menor que 0.5, entonces el valor del intervalo se extenderá más por encima de V que por debajo de V. Adicionalmente, los límites no se pueden extender por debajo de 0 o por encima de 1.0, y resuelve un problema de los límites de intervalo de confianza cuando se aplica el intervalo de Wald a variables limitadas. [@penfieldApplyingScoreConfidence2004]

A diferencia de la prueba de hipótesis propuesta por Aiken (1980, 1985), el uso de intervalos de confianza permite permite a los investigadores establecer criterios de revisión de ítems más estrictos o flexibles según sus necesidades. Por ejemplo, puede utilizar la hipótesis nula de que $V_p = 0.75$, lo que se asocia con una calificación promedio de 4 en una escala de 5 puntos. Aunque el criterio de 0.75 puede ser demasiado estricto en la práctica, y sugieren que los investigadores pueden optar por valores de criterio más flexibles (p. ej., V0 = 0,4) o tasas de error de tipo I más altas (p. ej., $\alpha = 0.10$), especialmente cuando el número de evaluadores expertos es reducido.

# Función en R para calcular la V de Aiken

En el Bloque siguiente, se crea en `R` el objeto de función que permite calcular la V de Aiken general con medias de todos Ítems que se presenten en el set de datos y cada un o de los límites correspondientes de su  Intervalo de Confianza (CI). Es decir, calcula el valor de V para cada Ítem y el limite Inferior (I) y superior (U) de su IC.

```{r function, eval=TRUE, echo = TRUE}
v_aiken <- function(
x,  # Es un data frame donde cada fila es un ítem y cada columna contiene las calificaciones que cada evaluador asignó.
lo,   # Es el valor mínimo (lowest) posible en la escala.
hi,   # Es el valor máximo (highest) posible en la escala.
p) {  # Es la proporción del nivel de confianza.
    n <- ncol (x)           # Devuelve el número de columnas, es decir, el número de evaluadores.
    i <- nrow (x)           # Devuelve el número de filas y representa el número de ítems.
    k <-  (hi - lo)             # Es la distancia desde "lo" hasta "hi". Es el rango de posibles elecciones discretas.
    z <- qnorm((1-(p))/2, mean = 0, sd = 1, lower.tail = FALSE)  # Encuentra el valor z (en unidades de desviación estándar) que corresponde a una probabilidad acumulada dada.
    S <- rowSums (x - lo) # "S" resta elemento por elemento el valor de lo y suma los valores resultantes en cada fila.
    V <- S/(n * k)      # "Es el valor de la V de Aiken calculado por la fórmula.
# Cálculo del IC por medio de la simplificación de la derivación de las ecuaciones para el límite inferior y superior
    A <- (2*n*k*V)+(z^2)                    # Cálculo de A
    B <- (z*(sqrt(4*n*k*V*(1-V)+(z^2))))    # Cálculo de B
    C <- (2*((n*k)+(z^2)))                  # Cálculo de C
    # Cálculo del límite del intervalo de confianza inferior (Lower)
    L <- (A-B)/C
    # Cálculo del límite del intervalo de confianza superior (Upper).
    U <- (A+B)/C
# Crear el data frame "df".
df    <- data.frame(
                cbind(
                    "V" =  V,
                    "CI_L" = L,
                    "CI_U" = U
          )
      )
# Crear la tabla con nombres con  "Ítem_#".
rownames(df) <- paste0("Ítem_", 1:i) # Crea el nombre de la fila correspondiente al número de cada "Ítem" como se encuentra en el marco de datos x.
means_list <- list() # Crea la lista llamada "means_list".
for (col_name in names(df)) {
  # Aplicar la función mean a la columna actual.
  mean_value <- mean(df[[col_name]])
  # Almacenar el resultado en la lista con el nombre de la columna.
  means_list[[col_name]] <- mean_value
}
# Crear un data frame llamado "Medias" a partir de la lista "means_list".
means_df <- data.frame(Medias = unlist(means_list))
v_list  <- list()
v_list[["v_ci"]]    <- df
v_list[["means_v"]] <- means_df
# Crea una lista vacía llamada "parameters"
parameters   <-  list()
# Definir los nombres de los objetos a copiar.
noms_par <- c("n","k","p","z","lo","hi","i")
# Loop para copiar los objetos a la lista "parameters".
for (e in 1:length(noms_par)) {
  nombre_actual <- noms_par[e]
  parameters[[nombre_actual]] <- get(nombre_actual)
}
v_list[["parameters"]] <- parameters
return(v_list)
  }
```

Por lo anterior, los argumentos que requiere esta función son los siguientes:

``` {r arguments, eval = FALSE, echo = TRUE}
v_aiken(x,lo,hi,p)
```
+ `x`  es un _data.frame_ donde cada fila representa las evaluaciones para cada ítem y cada columna contiene las calificaciones que cada evaluador asignó.
+ `lo` es el  valor mínimo posible en la escala.
+ `hi` es el Valor máximo posible en la escala.
+ `p`  es la proporción del valor del nivel confianza, es decir la probabilidad acumulada dada. Los valores que más se utilizan son $0.90$, $0.95$ y $0.99$.

Para encontrar el valor z (en unidades de desviación estándar) que corresponde a una probabilidad acumulada dada se emplea la función `qnorm()`.

``` {r qnorm, eval = FALSE, echo = TRUE}
qnorm((1-(p))/2, mean = 0, sd = 1, lower.tail = FALSE)
```
\newpage

## Cálculo de la V de Aiken

Para el siguiente ejercicio, se han retomado los datos de Penfield y Giacobbi[-@penfieldApplyingScoreConfidence2004], y se han construido en la forma que requiere `x` y se le ha nombrado `test_v`, como se muestra en el el siguiente bloque de texto. La tabla con estos datos se puede observar en el Cuadro \@ref(tab:datos).

```{r data.set, eval=TRUE, echo = TRUE}
test_v <- data.frame(cbind(
"r1"=c(2,2,2,2,3,3,3,1,1,1,4,4,2,1,4,4,3,3,3,3),
"r2"=c(5,2,3,2,3,4,3,2,2,3,4,4,3,2,5,4,4,3,4,4),
"r3"=c(5,3,4,3,4,4,4,3,3,5,4,5,4,3,5,5,4,3,4,4),
"r4"=c(5,3,4,4,5,5,4,3,3,5,4,5,4,4,5,5,4,4,5,4),
"r5"=c(5,3,4,5,5,5,4,4,3,5,4,5,4,4,5,5,4,4,5,5),
"r6"=c(5,4,5,5,5,5,4,5,4,5,5,5,5,4,5,5,5,4,5,5),
"r7"=c(5,4,5,5,5,5,5,5,5,5,5,5,5,4,5,5,5,4,5,5)
))
```

```{r datos, eval = TRUE, echo = FALSE}
knitr::kable(test_v, caption = "Tabla de evaluación por siete Jueces (r) a veinte Ítems", row.names = TRUE)  %>%
add_footnote("Elaboración propia con base en Penfield y Giacobbi (2004)", notation = "alphabet", escape=FALSE )
```

En este caso la categoría mínima es 1 (`lo = 1`), la máxima es 5 `(hi = 5)` y la proporción de valor del nivel de confianza deseado es $0.95$ (`p = .95`), es decir un nivel de significancia de $\alpha = 0.05$. En el Código siguiente:

```{r vals1, eval = TRUE, echo = TRUE}
aiken_vals1  <- v_aiken(
                 x = test_v,  # La tabla con los datos.
                 lo = 1,      # El valor mínimo posible en la escala.
                 hi = 5,      # El valor máximo en la escala.
                 p = 0.95)     # El nibel de significación. En este caso "0.95".
```
Como se mencionó más arriba se puede también utilizar un $\alpha = 0.10$, si se coloca una probabilidad acumulada de "0.90".

El objeto que se obtiene, en este caso es `aiken_vals1`, designado arriba, es una lista que contiene los objetos `means_v`, `parameters` y `v_ci`. El primero contiene la columna `Medias`con `V`, `CI_L` y `CI_L`, que corresponden al cálculo de la media para todo el set de datos proporcionado para la V de Aiken, y los límites inferior (L) y superior (U) del intervalo de confianza (CI). El segundo objeto, contiene los parámetros utilizados en la fórmula: `n` para el número de evaluadores; `k` para el número de clases, `p` el nivel de confianza expresado en proporción; `z` el valor en unidades de desviaciones estándar que corresponde a `p`; `lo` el valor mínimo que puede aparecer en la escala; `hi` corresponde al valor más alto posible; finalmente, `i` corresponde al número de ítems.

## Resultados a 0.95 de nivel de confianza y V mayor que 0.5

En el Cuadro \@ref(tab:medias1), se muestran las medias de V, el límite inferior y el límite superior para todo el set de datos calculados con $p=.95$.

```{r medias1, eval=TRUE, echo = FALSE}
knitr::kable(aiken_vals1[["means_v"]],
caption = "Medias de evaluación de la calificación para todo el instrumento por los siete jueces",
digits=3
)
```

Por otro lado, en el Cuadro \@ref(tab:kablevci1), se muestran las medias para cada ítem en particular.

```{r kablevci1, eval=TRUE, echo = FALSE}
knitr::kable(aiken_vals1[["v_ci"]], caption = "Tabla de evaluación por siete jueces para un p=90",
digits=3
)
```
En el gráfico de la Figura \@ref(fig:geomtex1), se muestran de barras para la media de evaluaciones obtenidas para cada ítem, con barras de error para cada intervalo de confianza. También, se presenta una linea punteada en el eje horizontal, para marcar el criterio por el cual se pueden poner en revisión los ítems cuyo límite inferior sea menor al criterio seleccionado, en este caso  $CI_L < 0.5$.

```{r geomtex1, eval=TRUE, echo = TRUE, fig.cap = "Gráfico de barras para la media del V de Aiken por cada Ítem y barras de error para su IC con línea de exclusión en el nivel 0.5", fig.id = "geomtex"}
# Preparar
library ("ggplot2")
library ("tibble")
# Calcular
g1 <- aiken_vals1[["v_ci"]] %>%
rownames_to_column(var = "Items")%>%
ggplot(aes( x = reorder(Items, V, decreasing=FALSE),
            y = V,
            ymin = CI_L,
            ymax = CI_U)) +
  geom_col(fill = "lightblue") +
  geom_errorbar(width = 0.5) +
  ylim(0, 1) +
  geom_hline(
    yintercept = 0.5,       # La altura a la que se dibuja la linea horizontal.
    linetype = "dashed",
    color = "red") +
                theme(
                plot.background = element_rect(fill='transparent', color=NA))+
                coord_flip()  +
                ylab("V")+
                xlab("Ítem") +
                labs(title="Gráfico de V de Aiken por Ítem",
                subtitle="CI en barras de error con p = 0.95")
# Imprimir
print(g1)
```

En el caso de la figura \@ref(fig:geomtex1), se han ordenado el eje de los Ítems por la media obtenida de `V` y se puede observar que los ítems 4, 8, 18, 14, 9 y 2, requieren ser revisados si se sigue el criterio de mencionado más arriba.


# Interpretación de otros valores

Un valor de V = 0.75 que se asocia con una calificación promedio de 4 en una escala de 5 puntos con opciones de respuesta que van del 1 al 5, sería un buen ajuste al constructo deseado. En este caso, la determinación de los ítems para los cuales se plantea la hipótesis nula de $V_p = 0.75$ y se ha optado por utilizar una tasa de error de tipo I de $0.1$. Para realizar lo anterior, se pueden establecer los ítems para los cuales el intervalo de confianza del 90% contiene $0.75$. Aunque el valor de criterio de $0.75$ puede resultar demasiado estricto en la práctica, Penfield y Giacobbi [-@penfieldApplyingScoreConfidence2004] lo presentan con fines estrictamente didácticos para ilustrar la flexibilidad del intervalo de confianza de la puntuación en la prueba de hipótesis propuesta por Aiken [-@aikenContentValidityReliability1980; -@aikenThreeCoefficientsAnalyzing1985]. Y han advertido que los investigadores que se encuentran en las etapas iniciales del desarrollo de la escala pueden optar por un valor de criterio más flexible (p. ej., $V_0 = 0.4$) o utilizar una tasa de error de tipo I más alta (p. ej., $\alpha = 0.1$ o visto desde su complemento $p = 0.9$), especialmente si el número de evaluadores expertos es reducido.


## Resultados a 0.9 de nivel de confianza y V mayor que 0.75

Para ilustrar este ejercicio, se produce el `aiken_vals2` inicialmente el objeto y se coloca $p = 0.9$.

```{r vals2, eval = TRUE, echo = TRUE}
aiken_vals2  <- v_aiken(
                 x = test_v,  # La tabla con los datos.
                 lo = 1,      # El valor mínimo posible en la escala.
                 hi = 5,      # El valor máximo en la escala.
                 p = 0.9)     # El nivel de significación. En este caso "0.9".
```

En el Cuadro \@ref(tab:medias2), se muestran las medias de V, el límite inferior y el límite superior para todo el set de datos calculados con $p=0.9$.

```{r medias2, eval=TRUE, echo = FALSE}
knitr::kable(aiken_vals2[["means_v"]],
caption = "Medias de evaluación para todo el instrumento por los siete jueces con p = 0.9",
digits=3
)
```

Por otro lado, en el Cuadro \@ref(tab:kablevci2), se muestran las medias para cada ítem en particular.

```{r kablevci2, eval=TRUE, echo = FALSE}
knitr::kable(aiken_vals2[["v_ci"]], caption = "Tabla de evaluación por siete jueces para un p= 0.9",
digits=3
)
```

En el gráfico de la Figura \@ref(fig:geomtex2), se muestran de barras para la media de evaluaciones obtenidas para cada ítem, con barras de error para cada intervalo de confianza. También, se presenta una linea punteada en el eje horizontal, para marcar el criterio por el cual se pueden poner en revisión los ítems cuyo límite inferior sea menor al criterio seleccionado, en este caso  $CI_L < 0.75$ que se especifica en el argumento `yintercept = 0.75`.

```{r geomtex2, eval=TRUE, echo = TRUE, fig.cap = "Gráfico de barras para la media del V de Aiken por cada Ítem y barras de error para su IC con línea de exclusión en el nivel 0.75", fig.id = "geomtex"}
# Preparar
library ("ggplot2")
library ("tibble")
# Calcular
g2 <- aiken_vals2[["v_ci"]] %>%
rownames_to_column(var = "Items")%>%
ggplot(aes( x = reorder(Items, V, decreasing=FALSE),
            y = V,
            ymin = CI_L,
            ymax = CI_U)) +
  geom_col(fill = "lightblue") +
  geom_errorbar(width = 0.5) +
  ylim(0, 1) +
  geom_hline(
    yintercept = 0.75,   # La altura a la que se dibuja la linea horizontal.
    linetype = "dashed",
    color = "red") +
                theme(
                plot.background = element_rect(fill='transparent', color=NA))+
                coord_flip()  +
                ylab("V")+
                xlab("Ítem") +
                labs(title="Gráfico de V de Aiken por Ítem",
                subtitle="CI en barras de error con p = 0.90")
# Imprimir
print(g2)
```

## Interpretación
A pesar de lo que se observa en el Cuadro \@ref(tab:medias2) una $V_p = 0.752$ lo que pareciera confirmar que el valor es superior a 75%, al observar el límite inferior (`CI_L`) del intervalor de confianza, éste resulta ser igual a 0.608. Por lo tanto se debe tomar la hipótesis de que V es igual o menor que 0.75. Ahora bien, si revisamos cada uno de los ítems en el Cuadro \@ref(tab:kablevci2) y la Figuara \@ref(fig:geomtex2) que ordena los resultados, se hace evidente que, para este caso requieren ser revisados todos los ítems excepto 15, 16, 12 y 1, ordenados de mayor a menor valor inverior de su `IC`. A continuación se hacer algunas anotaciones para presentar estos resultados a través de la Interfaz Gráfica del Usuario (GUI) RKWard.

# Presentar en RKWard

Presentar la media general y la tabla por cada Ítem, con el siguiente código, para obtener la salida en HTML.

```{r rkresults, eval=FALSE, echo = TRUE}
local({
rk.header(title= "V de Aiken", #Asigna el texto contenido en el título.
parameters= aiken_vals1[["parameters"]]) #Presenta los elementos contenidos en la lista "parameters".
rk.results(aiken_vals1[["means_v"]]) #Imprime la tabla contenida en el objeto "means_v."
rk.header("Valores de la V de Aiken con intervalo de confianza (CI) para cada ítem", level=2) #Presenta el subtítulo para el CI calculado para cada ítem.
rk.results(aiken_vals1[["v_ci"]], print.rownames=TRUE) # Imprime la tabla contenida en el marco de datos "v_ci".
})
```

Por otro lado, el gráfico se puede visualizar en la ventada de salida de RKWard con;

```{r rkgraph, eval=FALSE, echo = TRUE}
rk.header(title= "Gráfico de barras para la media del V de Aiken por cada Ítem y barras de error para su IC con línea de exclusión en el nivel 0.5",
parameters= aiken_vals[["parameters"]])
rk.graph.on(  device.type="PNG", # Establece el tipo de dispositivo salida, además está disponible "JPEG" y "SVG, este último sólo se recomienda cuando se envía desde el cuadro de dialogo de exportación ya que no es compatible con la vista de salida de HTML. Para acceder al cuadro de exportación sólo ejecute "print(g)" y cliquee "Dispositivo -> Exportar..." .
              width=1024,
              height=720,
              pointsize=10.0,
              res=150,
              bg = "transparent")
try ({
print(g1) # "g1" presenta el gráfico con p=0.95 y V_p = 0.5. Para presentar p=0.9 y V_p = 0.75 se puede colocar "g2".
})
rk.graph.off ()
```

Primeramente se ingresa el título en HTML con la función `rk.header()`, se inicia el dispositivo gráfico con `rk.graph.on()`, con los argumentos de tipo "PNG", aunque también se encuentra diponible "JPEG", el ancho de la imagen en `2024` por alto en `720` pixeles; Un tamaño de punto de `10`, con una resolución de `150` pixeles por pulga cuadrada (ppi por sus siglas en inglés) y fondo transparente. Para imprimir el resultado se usa el envoltorio `try({})`, para aplicar la función `print()` y finalmente se cierra el dispositivo gráfico con `rk.graph.off ()`.

# En síntesis

Se presentó el Cálculo de la V de Aiken n y su intervalo de confianza con el software R, su interpretación. Para ello se realizó una breve introducción a este cálculo y se construyó la función `v_aiken()` y se explicaron sus argumentos (`x, lo, hi, p`). También se realizó el ejercicio de cálculo para  p=0.95 y V_p = 0.5 en el objeto `aiken_vals1` y para  p=0.9 y V_p = 0.75 en el objeto `aiken_vals1`. Finalmente se presentaron las tablas y gráficos para ilustrar los resultados y su interpretación.

# Referencias Bibliográficas
